臺灣高等法院刑事判決　　　　　　　　100年度上訴字第271號
上　訴　人　臺灣桃園地方法院檢察署檢察官
被　　　告　蕭文彬
選任辯護人　林曜辰律師
上列上訴人因被告公共危險案件，不服臺灣桃園地方法院99年度
訴字第346 號，中華民國99年11月16日第一審判決（起訴案號：
臺灣桃園地方法院檢察署98年度偵字第14142 號），提起上訴，
本院判決如下：
    主  文
上訴駁回。
    事  實
一、緣陳慶璋係桃園縣大溪鎮○○里○○路24之3號5樓（為頂樓
    加蓋建物，下稱系爭建物）鐵皮違建之屋主，其將該5樓隔
    成5間房間出租予他人住居，為現供人使用之住宅；蕭文彬
    及劉美婷（經原審判決確定）二人為男女朋友（現已登記為
    夫妻），其二人向陳慶璋承租其中1間（下稱4號房）作為同
    居使用，並在系爭建物之共用廚房擺置一大筒、一小筒之瓦
    斯桶，供其二人使用。蕭文彬於民國98年1月16日上午8時許
    ，因不明原因將上開置放於共用廚房之一大筒、一小筒瓦斯
    桶搬至其與劉美婷所住之4號房門口，因其將上開大筒瓦斯
    桶之接頭自瓦斯爐卸下，本應注意將該瓦斯桶之開關閥鎖緊
    ，又應注意在瓦斯外逸時，瓦斯濃度未降至氣爆臨界點以下
    之前，不應有點火或任何足以招致火花之行為，以免瓦斯氣
    爆，依其智識、客觀情狀，亦無不能注意之情事，蕭文彬竟
    在搬動上開大筒瓦斯桶之際，疏未將該該瓦斯桶之開關閥鎖
    緊，致瓦斯桶內之瓦斯漏逸，自4號房開始彌漫至系爭建物
    其他空間，嗣蕭文彬依劉美婷之言，將上開2筒瓦斯桶搬回
    廚房，再走回4號房內，此時，劉美婷因欲抽菸而請蕭文彬
    幫忙點菸，蕭文彬與劉美婷二人可聞到瓦斯味，本應注意房
    間內已瀰漫漏逸之瓦斯濃度甚高，而避免點火，以免火災之
    發生，且依當時情形尚無不能注意情事，二人竟疏未注意，
    蕭文彬貿然以打火機點火，為劉美婷點菸，一點火，4號房
    即發生氣爆，起火燃燒系爭建物及其內房客之所有財物，致
    全部燒燬。嗣因桃園縣政府警察局消防局接獲民眾報案及時
    到場撲滅火勢，始查悉上情。
二、案經桃園縣政府警察局大溪分局報告臺灣桃園地方法院檢察
    署檢察官偵查起訴。
    理  由
壹、證據能力：
  (一)按被告以外之人於審判外之言詞或書面陳述，除法律有規定
    者外，不得作為證據。又被告以外之人於審判外之陳述，雖
    不符前4 條之規定，而經當事人於審判程序同意作為證據，
    法院審酌該言詞陳述或書面陳述作成時之情況，認為適當者
    ，亦得為證據。當事人或辯護人於法院調查證據時，知有第
    159條第1項不得為證據之情形，而未於言詞辯論終結前聲明
    異議者，視為有前項同意，刑事訴訟法159條第1項、第159
    條之5分別定有明文。查證人馬延輝、趙令明、陳慶璋、戴
    翠蓁、劉美婷於警詢時之陳述，固係審判外之陳述而屬傳聞
    證據，惟檢察官、被告蕭文彬及辯護人，均未曾於言詞辯論
    終結前聲明異議，本院審酌該等證人陳述作成時之情況，並
    無違法取證及證明力過低之瑕疵，亦認以之作為證據為適當
    ，依前揭規定，自有證據能力。
  (二)本件認定事實所引用之卷內其餘卷證資料，並無證據證明係
    公務員違背法定程序所取得，當事人與辯護人中復未於言詞
    辯論終結前表示異議，且卷內之文書證據，亦無刑事訴訟法
    第159條之4之顯有不可信之情況與不得作為證據之情形，則
    依刑事訴訟法第159條之5之規定，本件認定事實所引用之所
    有文書證據，均有證據能力。
貳、實體部分：
一、訊據被告蕭文彬對於疏未注意瓦斯漏逸，而以打火機點火致
    生火災之事實坦承不諱，供稱：其與劉美婷於案發日前一晚
    ，因房租500 元和押金3000元未付而爭吵，因退大瓦斯桶可
    以退現金1200元，二人遂決定將廚房的一個大瓦斯桶拿去退
    掉，案發日早上，被告為要退大瓦斯桶，而將大瓦斯桶連結
    瓦斯爐之接頭卸下，將大瓦斯桶自廚房搬到房門口，靠近樓
    梯口處，當時劉美婷剛起床，說要先換衣服，要求被告暫先
    將瓦斯桶搬回廚房，被告遂將瓦斯桶搬回廚房，被告走回房
    間門口，劉美婷想抽菸，被告為幫忙點菸而將菸放入口中，
    拿打火機點燃，結果發生氣爆，當時被告與劉美婷均未注意
    到室內瀰漫瓦斯氣味等情，核與證人即被告當時之同居女友
    劉美婷於偵查與原審中之證述相符（見偵卷第107至110頁、
    原審卷第57至60頁），復與案發時在系爭建物隔壁房間之房
    客戴翠蓁於偵查與原審證述：火災是從被告房間爆炸聲之後
    發生等語相合（見偵卷第95頁、原審卷第61頁反面、第62頁
    ），又有系爭建物之房東陳慶璋於原審證述：被告與劉美婷
    向其承租系爭建物第4號房居住等情（見原審卷第153頁），
    及居住於系爭建物其他房間之房客馬炎輝、趙令明於偵查中
    皆證述：因系爭建物火災，致放置其內之財物全部燒燬等情
    （見偵卷第96頁、第97頁）。另查：
  (一)系爭建物樓下1至4樓均未受火災波及，系爭建物（即5 樓）
    內部物品、裝潢木板、鋼骨及鐵皮均受火熱不等程度之燒（
    爆）損，有火災後現場照片與桃園縣政府消防局（下稱消防
    局）勘查報告可稽（見偵卷第46頁、第75至86頁），依偵卷
    第85頁照片編號22說明所示「24-3號5樓牆壁鐵皮南側東端
    （靠近樓梯口一側）鐵皮有明顯向戶外爆開之情形，窗戶鋁
    框向外爆開（由東向西攝）。」等語，及起火處經桃園縣政
    府消防局勘查結果載為：發現5 樓廚房及廁所有受火熱燻燒
    及煙燻，儲藏室有受火熱波及之情形，房間1、房間2、房間
    3 、房間4、及房間5隔間裝潢木板及內部物品均受火熱嚴重
    燒損，燒（爆）損程度以房間4較嚴重，顯示火流是由4號房
    間向四周擴大延燒等情（見偵卷第46頁），證人即消防局調
    查科隊員於偵查中亦證述：系爭建物就燒損狀況及火流，研
    判是略靠近4號房間，起火是4號房，南側東端靠近樓梯口一
    側牆壁鐵皮有明顯向外爆開情形，4 號房連鐵皮上之窗戶鋁
    框都有爆開狀況等語（見偵卷第121頁、第122頁），依卷附
    火災現場勘查紀錄及原因研判之結論亦以：「…起火（爆）
    處是在24-3號5 樓南側東端處（靠近樓梯口一側），起火原
    因以洩漏瓦斯造成氣爆引火之可能性較大」等語（見偵卷第
    48頁），參以被告與劉美婷因本件火災受有2至3級之灼傷，
    亦有其二人之病歷與劉美婷診斷證明可參（見偵卷第130至
    146頁、第147至253頁、第254至345頁、第112頁），本件起
    火點在系爭建物4號房甚明。
  (二)再對照現場之相關位置可知，鐵皮爆開之位置靠近之樓梯口
    （見偵卷第85頁），與證人即原審同案被告劉美婷開庭時所
    繪之現場圖4號房門口位置相同（見原審卷第73頁），該位
    置應係瓦斯濃度最高之地點，此亦與被告供稱其將瓦斯桶自
    廚房搬出原先放在4樓房門口靠樓梯下樓處等情相一致。至
    於證人即消防局簡瑞明於原審證稱：因5號房所擺設之雜物
    最多，印象中碳化最嚴重的是第5號房云云，與現場跡證及
    卷附火災現場勘查紀錄及原因研判之結論不符，核無可採。
  (三)證人劉美婷於警詢證稱蕭文彬火災發生前有將1 大筒、1 小
    筒瓦斯桶搬至房內，因伊怕危險，所以要求被告先搬回廚房
    等情（見偵卷第19頁），此與戴翠蓁於偵訊及原審證述被告
    於案發前之早上，確實有自廚房搬動1大筒、1小筒至被告與
    劉美婷之4號房等語相符（見偵卷第95頁、原審卷第61頁）
    ，是被告與劉美婷嗣後稱被告僅搬動一筒大桶之瓦斯桶云云
    ，即無可採。被告雖另辯稱其僅搬動一大筒瓦斯桶之用意係
    為退該瓦斯桶，用以付所積欠房東之租金、押金云云，然證
    人即房東陳慶璋於原審證稱：其雖尚未收到被告與劉美婷之
    押金3000元，然被告之房租金每月均已繳納，且案發前一日
    其才自劉美婷處收到租金，其沒有限定被告何時繳押金，只
    說有錢再繳，其未向被告說不繳押金要退租的話等語，是被
    告與劉美婷二人並未受到限時繳納押金之壓力，則被告是否
    會在隆冬季節要退大筒瓦斯桶，尚非無疑，則被告搬動瓦斯
    桶之原因雖無從確定，惟其於案發前之早上有自廚房動搬1
    大筒、1小筒至被告與劉美婷之4號房之舉堪以認定。
  (四)依桃園縣政府消防局現場照相資料之現場蒐證照片及被告、
    證人劉美婷、證人戴翠蓁之所言，桃園縣政府消防局所繪製
    之「相片拍攝位置平面圖」所標識之「瓦斯桶1」係戴翠蓁
    所有，所標識之「瓦斯桶2」、「瓦斯桶3」係被告與劉美婷
    所有（見偵卷第74頁），若本件逸漏瓦斯之瓦斯桶係「瓦斯
    桶1」，則被告自4號房至廚房搬動之「瓦斯桶2」，其嗣將
    該瓦斯桶搬回廚房時，因依照片所示（見偵卷第90頁），「
    瓦斯桶1」與「瓦斯桶2」擺在一起，被告自無可能對已嚴重
    逸漏之「瓦斯桶1」毫無察覺，再加上依照片所示，「瓦斯
    桶1」有連結瓦斯調節器，「瓦斯桶2」則無，且「瓦斯桶1
    」較諸「瓦斯桶2」更靠近熱水器、瓦斯爐，是可認於火災
    發生前，「瓦斯桶1」確有連結至熱水器或瓦斯爐，雖證人
    簡瑞明證述：伊到火災現場時發現「瓦斯桶1」、「瓦斯桶3
    」之開關未關等情，然本案火災發生時本足導致有連結至熱
    水器或瓦斯爐之「瓦斯桶1 」之導管燒燬，是本來有連結妥
    當之「瓦斯桶1 」之開關縱使未關，亦不致導致煤氣漏逸之
    結果，且依前述，本件碳化最嚴重之起火點係在4 號房與樓
    梯口處，該處至廚房尚隔一5號房，若因「瓦斯桶1」之開關
    未關，導致煤氣漏逸，則起火點應在廚房。是無論由本件之
    起火點，或被告確實在案發前有搬動大、小瓦斯桶，或由本
    件受傷最嚴重者係在4 號房內之被告與劉美婷，而距離廚房
    較近之戴翠蓁反未受傷觀之，本件因過失漏逸煤氣導致火災
    之人係被告，漏逸之地點在4 號房或其房門口附近，斷無可
    能係他人在他處所為，甚屬明確。
  (五)檢視卷附病歷，被告與劉美婷所受傷勢程度、傷勢位置大致
    相同，可見其二人在氣爆時距離甚近。自系爭建物之鐵皮結
    構已彎曲變形及向外爆開之現象及室內所有裝潢、家俱無一
    倖存，完全為火燒燬之情形，參以其二人緊急送醫之後，傷
    勢均甚為嚴重，醫院均曾發出病危通知，在在均可證明被告
    點燃香煙時，4號房內甚至系爭建物整層5樓已瀰漫瓦斯。被
    告與證人劉美婷亦一致陳稱在被告以打火機點火之瞬間，即
    發生氣爆。被告既搬動瓦斯桶至房間，又依劉美婷之言搬回
    廚房，被告於警詢且稱：現在回想起來，好像有聞到瓦斯味
    等情，於原審復供述：當時感覺空氣中怪怪的等情，可見被
    告搬動瓦斯桶，甚且聞出空氣有異味之際，本應注意避免點
    火或觸動他熱源，以防危險之發生，且被告身為壯年男士，
    具一般人之注意能力，依當時情形，並無不能注意情事，被
    告竟疏未注意室內瓦斯逸出，仍點燃香菸，以致招致本件火
    災，其顯然疏於注意致釀本件火災，其過失甚屬明確，因其
    過失導致燒燬系爭建物，兩者間亦有相當因果關係亦明。
  (六)綜上，本件瓦斯氣爆所致之火災實為被告、劉美婷二人之失
    火行為所致，是被告失火燒燬住宅之犯行，堪以認定。
二、核被告所為，均係犯刑法第173條第2項之失火燒燬現供人使
    用之住宅罪。公訴人認係被告所犯係刑法第173條第1項之放
    火燒燬現供人使用之住宅罪，尚有未洽（詳如後述），然起
    訴事實與判決事實同一，應依法逕行變更起訴法條。
三、公訴意旨另以：被告與劉美婷因細故發生爭吵齟齬，其二人
    基於犯意聯絡，由被告係將瓦斯桶搬至4 號內，再故意開啟
    瓦斯桶安全閥漏逸煤氣，因而認被告涉犯刑法第177條第1項
    之漏逸煤氣罪。惟按犯罪事實應依證據認定之，無證據不得
    推定其犯罪事實；次按不能證明被告犯罪或其行為不罰者，
    應諭知無罪之判決，刑事訴訟法第154條第2項、第301條第1
    項，分別定有明文。再按認定不利於被告之事實，須依積極
    證據，苟積極證據不足為不利於被告事實之認定時，即應為
    有利於被告之認定，更不必有何有利之證據，最高法院30年
    上字第816號著有判例；再按事實審法院對於證據之取捨，
    依法雖有自由判斷之權，然積極證據不足證明犯罪事實時，
    被告之抗辯或反證縱屬虛偽，仍不能以此資為積極證據應予
    採信之理由，又認定犯罪事實應依證據，為刑事訴訟法所明
    定，故被告否認犯罪事實所持之辯解，縱屬不能成立，仍非
    有積極證據足以證明其犯罪行為，不能遽為有罪之認定，最
    高法院30年上字第482號、30年上字第1831號判例可資參照
    。究竟本件有無足夠之積極證據證明漏逸煤氣，係被告故意
    放火？檢察官認被告有縱火故意，是以被告、於警詢、偵訊
    之供述、證人劉美婷、戴翠蓁、馬炎輝、趙令明、陳慶璋於
    警詢、偵訊與王翎雅於偵訊之證詞、桃園縣政府消防局火災
    原因調查報告書、被告與劉美婷之病歷等為論據，惟被告否
    認漏逸瓦斯放火之故意，辯稱：其為了拿瓦斯桶之退桶費而
    拆卸瓦斯桶，不知瓦斯桶之瓦斯漏逸出來等語，經查：
  (一)證人戴翠蓁於警詢雖證稱：案發日7時40分許，因其男友上
    班時房門未關，伊由房間內往走道看見被告走往共用廚房，
    第一趟提了一桶中桶（大桶）瓦斯，第二趟提了一桶小桶瓦
    斯進入4號房內，隨後聽見開啟瓦斯洩漏的聲，4號房情侶持
    續發生爭吵，嗣約8時許伊於房間內聽見瓦斯氣爆後，4號房
    男客即被告將兩桶瓦斯放回廚房，經過伊房門口時，被告告
    訴伊不要報警，一切後果由其負責，伊沒有特別留意4號房
    內男女房客爭吵內容等語。戴翠蓁卻於偵訊時證稱：伊看見
    被告搬瓦斯桶，第一次是搬小桶的，第二次是搬大桶的，且
    伊有聽見被告二人在房內吵爭打架時說「愛不愛我」等語；
    此等搬瓦斯桶之順序、有無聽見被告二人在房內爭吵之內容
    ，與其上開警詢證詞內容並不不符。又戴翠蓁於原審證稱：
    被告在氣爆前很大聲地說「你不愛我」，據此，在隔壁房之
    戴翠蓁應可以在警詢時很明確地向警證述該情節，然戴翠蓁
    卻於警詢時陳稱沒有特別留意4號房內男女房客爭吵內容。
    又戴翠蓁於警詢時證稱：被告於氣爆後將瓦斯桶搬回廚房，
    並告訴其不要報警時，被告的臉已被火灼傷，臉部慘白，然
    戴翠蓁於原審卻證稱：伊沒有注意看該時被告是否已受傷、
    伊看到被告將瓦斯桶搬回廚房時，身上沒有受傷等語，是可
    見其所述有前後不一之狀況，而該等狀況又係據以判斷被告
    所辯其係於氣爆前即已將瓦斯桶搬回廚房擺放一情是否為真
    之重要情況證據，又從被告之卷附病歷可知，其因本次氣爆
    受傷之程度甚深，甚且一度發出病危通知，亦難想像其在氣
    爆後，尚有餘力將大、小二桶瓦斯桶先後搬回廚房，以消滅
    現場跡證。是尚無從認定被告是否在氣爆後，將瓦斯筒擺回
    廚房。可見被告所辯其在氣爆前即已將瓦斯桶搬回廚房，應
    為真實，則被告故意漏逸煤氣，再以放火，欲置劉美婷於死
    地或與劉美婷同歸於盡之可能性即甚低。
  (二)再依證人戴翠蓁之證詞，氣爆發生後，被告有叫劉美婷趕快
    跑，益見被告應無故意漏逸煤氣並放火，欲置劉美婷於死或
    與劉美婷同歸於盡之情。復以，證人戴翠蓁雖於警、偵訊、
    原審證稱被告將瓦斯桶搬至4號房後，其有聽見「嘶、嘶」
    開瓦斯的聲音，雖4號房與5號房之隔間係僅有木板隔間，然
    開啟瓦斯筒之開關閥後，瓦斯漏逸之「嘶、嘶」聲畢竟不大
    ，證人戴翠蓁所證聽到瓦斯漏逸聲，非無可能係因為看見被
    告搬瓦斯至4號房，爾後又聞到瓦斯味，隨後自4號房發生瓦
    斯氣爆之結果，其產生之自然聯想，此徵諸證人戴翠蓁於偵
    訊及原審證稱案發前劉美婷有點菸，是因為當天伊有聽到瓦
    斯氣爆，且隔壁房間起火，「我想應該是這樣」等語可徵。
    綜此，檢察官所舉之證據雖能證明被告失火之事實，然別無
    可以判斷被告因不明之原因搬動大、小瓦斯筒至4號房後，
    故意開啟該2瓦斯桶之開關閥故意漏逸煤氣，嗣並故意放火
    之證據。是檢察官所指被告故意漏逸煤氣之部分之犯罪尚屬
    不能證明。檢察官認此漏逸煤氣部分與縱火罪嫌部分（經變
    更起訴法條為失火罪部分）有想像競合犯裁判上一罪關係，
    爰不另為無罪之諭知。
四、原審以被告罪證明確，變更起訴法條引用刑法第173條第2項
    ，並審酌被告疏於注意致釀本件瓦斯氣爆火災，導致燒燬上
    開住宅之嚴重實害，對於公安影響甚鉅，被告搬動瓦斯桶致
    過失漏逸煤氣之行為在先，後又有過失引致氣爆火災之行為
    ，其過失程度嚴重，惟事後已與陳慶璋、戴翠蓁、馬延輝等
    人達成和解，有該等人之和解書附卷可憑，被告亦引此火災
    致己身罹嚴重灼傷等一切情狀，量處有期徒刑6月，並諭知
    易科罰金之折算標準。其認事、用法均無違誤，量刑亦屬妥
    適。檢察官上訴略以：瓦斯桶放置於4號房之時間並不長，
    若非故意大量漏逸瓦斯氣體，則如何能在短時間內達於可致
    氣爆之濃度？證人戴翠蓁既證稱其聽聞被告與劉美婷吵架，
    被告搬運2桶瓦斯至4號房，並洩漏瓦斯氣體，且氣爆後，被
    告要求伊不要報警，劉美婷還對被告說：「這輩子會被你害
    死」等語，劉美婷於警詢也證稱被告將一大一小之瓦斯桶搬
    動至房內等情，可見被告係縱火，原審亦說明被告所述其欠
    押金及租金云云不實，被告無從推諉不知二瓦斯桶在4號房
    大量漏逸瓦斯，且市售瓦斯臭味明顯，被告不可能不知，被
    告在明知4號房飄散高濃度瓦斯之情況下仍點火，自該當於
    放火罪，被告於氣爆後才將瓦斯桶搬回廚房，而其事後就醫
    也未必即無放火故意等語，惟查，氣體之逸散速度極快，被
    告承租之房間面積不大，並不需長時間，瓦斯即可充溢被告
    承租之房間，徵之當時之情境，被告非無可能拔掉一大一小
    瓦斯桶接頭時未注意鎖緊瓦斯開關，所謂劉美婷還對被告說
    ：「這輩子會被你害死」等語，亦可能是失火事實造成後，
    因此劉美婷所出之怨言，亦尚不足據以認定被告是故意縱火
    ，衡以劉美婷上述怨言，亦可見其無與被告共同縱火之故意
    ，再以劉美婷亦未疏注意瓦斯迄未瀰漫而制止被告點火，故
    被告非無可能雖注意到空氣有異味，卻同樣疏失未留意是瓦
    斯溢出，已如前述，雖被告搬瓦斯桶至房間又放回廚房之動
    機，客觀上無從認定，而所述是為退瓦斯桶費云云，猶有可
    疑，惟在無足夠積極證據以排除合理懷疑之情況下，仍應為
    無罪之諭知，是檢察官之上訴為無理由，應予駁回。
據上論斷，應依刑事訴訟法第368條，判決如主文。
本案經檢察官呂光華到庭執行職務。
中    華    民    國   100    年    4     月    20    日
                  刑事第二十一庭審判長法  官  周政達
                                      法  官  許永煌
                                      法  官  趙文
以上正本證明與原本無異。
如不服本判決，應於收受送達後10日內向本院提出上訴書狀，其
未均須按他造當事人之人數附繕本）「切勿逕送上級法院」。
                                      書記官  葉金發
中    華    民    國   100    年    4     月    25    日
附錄：本案論罪科刑法條全文
中華民國刑法第173條第2項（失火燒燬現住建築物罪）
失火燒燬前項之物者，處 1 年以下有期徒刑、拘役或 5 百元以
下罰金。